【裁判字號】    98,抗,1703
【裁判日期】    981105
【裁判案由】    訴訟救助
【裁判全文】
臺灣高等法院民事裁定                  98年度抗字第1703號
抗告人  乙○○
上列抗告人因與相對人甲○○間返還不當得利事件，聲請訴訟救
助，對於中華民國98年9月28日臺灣臺北地方法院98年度審救字
第171號裁定提起抗告，本院裁定如下：
    主  文
抗告駁回。
抗告費用由抗告人負擔。
    理  由
一、按「當事人無資力支出訴訟費用者，法院應依聲請，以裁定
    准予訴訟救助。但顯無勝訴之望者，不在此限」、「無資力
    支出訴訟費用之事由，應釋明之」，民事訴訟法第107條第1
    項及第109條第2項定有明文。又「所謂無資力係指窘於生活
    ，且缺乏經濟信用者而言」，最高法院43年台抗字第152號
    判例意旨可供參照。申言之，若非取給於自己或家族所必需
    之生活費不能支出訴訟費用，且無籌措款項以支出訴訟費用
    之信用技能，方能謂之為無資力支出訴訟費用。再者，「聲
    請訴訟救助，依民事訴訟法第一百零九條第二項、第二百八
    十四條之規定，應提出能即時調查之證據，以釋明請求救助
    之事由，是法院調查抗告人是否無資力支出訴訟費用，專就
    抗告人提出之證據為之，如抗告人並未提出證據，或依其提
    出之證據，未能信其無資力支出訴訟費用之主張為真實，即
    應將其聲請駁回，並無派員調查之必要」，最高法院26年滬
    抗字第34號判例意旨亦可參照。又「經分會准予法律扶助之
    無資力者，其於訴訟程序中，向法院聲請訴訟救助時，應准
    予訴訟救助。但另有不符法律扶助事實之證明者，不在此限
    」，法律扶助法第62條亦定有明文。觀該條立法理由明載該
    規定係在簡省法院之調查程序，如有反證，法院自可作不同
    裁判。是法院於具體個案應審酌當事人所提證據而為准、駁
    訴訟救助聲請之裁定，財團法人法律扶助基金會（下稱法扶
    會）准予法律扶助之決定，對於法院並無拘束力。蓋對照民
    事訴訟法第107條所定訴訟救助之要件及法律扶助法第62條
    但書之規定，若謂一經法律扶助基金會准予法律扶助者，於
    訴訟程序中聲請訴訟救助時，法院即應准其訴訟救助，無異
    將法院裁定准、駁訴訟救助之職權，交由該基金會全權決定
    ，顯非立法之原意。
二、本件抗告人主張略以：伊雖持有有益安生化科技股份有限公
    司（下稱有益安公司）及東元電機股份有限公司之股票，惟
    有益安公司因經營不善已停止營業，且前開股票分別於民國
    96年12月10日、97年1月28日經原法院及臺灣桃園地方法院
    （下稱桃園地院）強制執行禁止處分，伊實質上就前開股票
    無處分收益之可能。又伊身體狀況欠佳，並領有中華民國身
    心障礙手冊，醫院診斷證明書之醫矚亦載明伊應避免過勞、
    持續兩小時以上之工作，是伊無法求得任何工作，僅憑桃園
    縣政府每月核發之身心障礙生活補助費新臺幣（下同）4,00
    0元維生。本件訴訟費用經核定為19,216元，對一般人固非
    巨額，惟對伊而言為相當5個月之生活費，伊實無繳納之能
    力。且伊因無資力，已經法扶會准許法律扶助，為此聲請訴
    訟救助，竟經原裁定駁回，爰提起抗告請求廢棄原裁定，並
    准許訴訟救助之聲請云云。
三、經查，抗告人起訴請求相對人返還不當得利事件，經原法院
    98年度審訴字第5080號受理中，抗告人就訴訟費用聲請訴訟
    救助，並提出法扶會審查表、原法院執行命令、桃園地院執
    行命令、診斷證明書及桃園縣政府函為釋明（見原法院北救
    字卷第4頁，本院卷第5-10頁）。抗告人雖經法扶會准予法
    律扶助，惟觀原法院調閱之抗告人稅務電子閘門財產所得調
    件明細表（見原法院審救字卷第4、5頁）所載，抗告人97年
    度有股利、執行業務所得共計22,092元，名下並有門牌號碼
    桃園縣桃園市○○街2號5樓之3房屋、桃園市○○段埔子小
    段1937號土地及有益安公司等多筆投資，財產總額共計為1,
    339,416元，足見抗告人非屬無資力之人。又抗告人提出之
    原法院96年12月10日執行命令係禁止抗告人收取對第三人上
    市生物科技股份有限公司之勞務報酬3分之1（包括薪俸、獎
    金、津貼、補助費、研究費等）或為其他處分，第三人亦不
    得對抗告人清償，與有益安公司無涉，有益安公司亦無抗告
    人所述已停止營業之情，有公司登記網路查詢資料附卷可憑
    （見本院卷第13頁），而抗告人提出之97年1月28日桃園地
    院執行命令固就抗告人在第三人永豐金證券桃盛分公司保管
    中之所有上市或上櫃公司股票禁止其為移轉、出質、領取或
    為其他處分，第三人亦不得允為移轉、設質或交付予抗告人
    ，惟即使不將抗告人之投資財產金額及股利收入所得計入其
    財產所得，其名下仍有價值共計1,254,006元之前開房地，
    則難謂抗告人有窘於生活，且缺乏經濟信用，無籌措款項以
    支出訴訟費用之信用技能等情。又抗告人所提出之診斷證明
    書及桃園縣政府函僅能釋明其身體狀況不佳及桃園縣政府自
    98年7月至12月每月核發其身心障礙者生活補助款4,000元，
    經斟酌抗告人之前開財產狀況，亦難謂能釋明其已有窘於生
    活及缺乏經濟信用等情。揆諸前開說明，抗告人仍有相當資
    力，參諸本件訴訟標的價額經核定為1,831,005元，應徵第
    一審裁判費用19,216元，有原法院98年審訴字第5080號裁定
    附卷可參（見本院卷第12頁），可認抗告人非無繳納之可能
    。再本院就抗告人是否符合民事訴訟法訴訟救助之要件本得
    自為審查，不受法扶會審酌之拘束，已如前述。是抗告人既
    非無資力支出訴訟費用之人，其聲請訴訟救助，即非有據，
    不應准許。原裁定因此駁回抗告人之聲請，依法並無不合。
    抗告意旨指摘原裁定不當，求予廢棄，為無理由，應予駁回
    ，爰裁定如主文。
中    華    民    國    98    年    11    月    5     日
                    民事第十四庭
                        審判長法  官  林金村
                              法  官  李慈惠
                              法  官  湯美玉
正本係照原本作成。
本裁定除以適用法規顯有錯誤為理由外，不得再抗告。如提起再
抗告，應於收受後10日內委任律師為代理人向本院提出再抗告狀
。並繳納再抗告費新台幣１千元。
中    華    民    國    98    年    11    月    6     日
                              書記官  蕭進忠

司法院資訊處製作；財團法人民間司法改革基金會備份。
